臺灣臺中地方法院刑事判決　
110年度訴字第504號
公  訴  人  臺灣臺中地方檢察署檢察官
被      告  胡恩悠 




選任辯護人  陳伯彥律師
上列被告因偽造文書等案件，檢察官提起公訴（110年度偵字第5
045號），本院合議庭裁定由受命法官獨任進行簡式審判程序，
判決如下：
    主    文
胡恩悠犯如附表三所示之罪，各處如附表三所示之刑及沒收。
    犯罪事實
一、胡恩悠為三商美邦人壽保險股份有限公司（下稱三商美邦公
    司）之保險業務員（於民國108年11月離職），並招攬廖存
    羲及廖存羲之母林月晏分別陸續簽立如附表一所示保險契約
    。胡恩悠未獲三商美邦公司授權向客戶收取續期保險費，仍
    私自與林月晏約定，若一次繳納6期或除首期外之續期保險
    費，可退還4、5年按收取款項或保險費總額2.5%計算之年利
    息及其他約定金額，並在林月晏位於臺中市南區光輝街之住
    處或該住家巷口，向林月晏收取約定款項（保單號碼、生效
    日、首期保險費、收款時間、金額均詳如附表一所示）。惟
    胡恩悠為彌補個人支付林月晏利息之損失，竟欲將部分款項
    挪為自己投資使用以求獲利，分別為下列行為：
　㈠基於意圖為自己不法所有之侵占犯意，於如105年2月間某日
    ，就附表一編號1所示保險契約之約定退款交付林月晏收受
    後，將如附表二編號1「侵占金額」所示金額易持有為所有
    而侵占入己，供為個人投資使用。
　㈡個別3次同時基於意圖為自己不法所有之侵占犯意及行使偽造
    私文書之犯意，於先為林月晏繳納如附表一編號2、4所示保
    險契約之首期保險費（按附表一編號3首期保險費為林月晏
    自行繳納），並分別於如附表一編號2至4「保單生效日欄」
    所示時間後1、2星期內，將前述約定利息及款項交付予林月
    晏後，分別將其餘款項易持有為所有而侵占入己，作為個人
    投資使用；且未經三商美邦公司之授權或同意，分別於上開
    保險契約生效日後1至3個月內，在臺中市西屯區市政路之三
    商美邦公司內或附近全家便利商店內，以剪貼三商美邦公司
    總經理「孟嘉仁」印文於其先前申請之空白「預收第一次保
    險費相當額送金單（收據）」（下稱送金單）上、再彩色影
    印後，於送金單影本上填載要保人、被保險人姓名、保險種
    類、金額、繳費現金或匯款之方式，偽造私文書即送金單，
    表示三商美邦公司已收取林月晏所繳交全部續期保險費，並
    分別將送金單交付予林月晏收受而行使之，足以生損害於林
    月晏個人權益及三商美邦公司管理客戶保險費收取之正確性
    （侵占金額、計算式、送金單編號、偽造印文均詳如附表二
    編號2至4所示）。　
　　嗣林月晏收到三商美邦公司保單自動墊繳保險費通知後，向
    三商美邦公司反應，始循線查悉上情。
二、案經三商美邦公司訴由臺灣臺北地方檢察署陳請臺灣高等檢
    察署檢察長核轉臺灣臺中地方檢察署檢察官偵查起訴。
    理    由
一、本案被告胡恩悠 (原名:胡珮芳)所犯為死刑、無期徒刑、最
    輕本刑為3年以上有期徒刑以外之罪，其於準備程序就前揭
    被訴事實為有罪之陳述，經受命法官告知簡式審判程序之旨
    ，並聽取其與公訴人之意見後，本院認無不得或不宜改依簡
    式審判程序進行之處，爰依刑事訴訟法第273條之1第1 項、
    第284條之1規定，裁定本案由受命法官獨任進行簡式審判程
    序，合先敘明。是本案證據調查依刑事訴訟法第273條之2規
    定，不受同法第159條第1項、第161條之2、第161條之3、第
    163條之1及第164條至第170條規定證據能力認定及調查方式
    之限制。故辯護人主張告訴代理人呂穎昌、陳彥榮、證人林
    月晏於警詢、偵訊中陳述為被告以外之人於審判外之陳述，
    無證據能力等情，為無理由，附此敘明。
二、認定犯罪事實所憑證據及理由
　㈠上開犯罪事實，業經被告於警詢、偵訊及本院審理時，均坦
    承不諱（見第12592號他卷第145至149、337至341頁、第353
    6號他字卷第25至29、37至41頁、本院卷第61至65、131至13
    4、143、157頁），核與證人呂穎昌、林月晏、陳彥榮於警
    詢、偵訊中陳述或具結證述情節大致相符（見第12592號他
    卷第135至141、337至341、151至154頁、第3536號他卷第9
    至11、25至29、37至41頁），並有三商美邦公司承攬契約書
    、廖存羲人壽保險要保書、林月晏105年8月22日人壽保險要
    保書、人壽保險要保書【外幣】、107 年10月17日人壽保險
    要保書、編號I0000000號送金單、編號I0000000號送金單、
    編號I0000000號送金單、三商美邦公司送金單樣本、保單號
    碼000000000000、000000000000、000000000000、00000000
    0000號保險單相關資料、三商美邦公司陳報狀檢附廖存羲、
    林月晏保險資料查詢、廖致欽申設臺中市第二信用合作社中
    興分社帳戶存摺封面及內頁、林月晏申設臺灣銀行台中分行
    帳戶存摺內頁各1份、胡恩悠手寫收據4份、林月晏所填載外
    幣保單約定匯款帳戶申請書、廖存羲申設臺中市第二信用合
    作社中興分社帳戶存摺封面及內頁各1份在卷可稽（見第125
    92號他卷第15至49、53至57、163至305、347至383頁、第35
    36號他卷第53至79、83至87頁），核屬相符；又被告偽造如
    附表二編號2至4所示私文書即送金單，足以生損害於被害人
    林月晏個人權益、三商美邦公司對於保戶管理客戶保險費收
    取之正確性。從而，被告之自白與前揭事證相符，應堪採信
    。
　㈡被告於警詢、偵訊、本院審理時供稱：其向被害人林月晏收
    款後，除繳納首期保險費外，會退給被害人林月晏按收取款
    項總額或保險費總額2.5%計算之年利息。且就附表一編號2
    所示部分，尚連續3年退還該年度生存期滿保險金與第7年起
    生存期滿保險金新臺幣（下同）6萬5,836元之差額。扣除繳
    納首期保險費、利息及其他約定退款部分之剩餘款項（計算
    式及說明詳如附表二所示），其挪為投資醫療器材使用等語
    （見第12592號他卷第145至149、337至341頁、第3536號他
    字卷第25至29、37至41頁、本院卷第61至65、131至134、14
    3、157頁），核與被害人林月晏於偵訊中陳稱：就附表一編
    號2至4所示部分，其向被告收取之利息有達到100萬等語大
    致相符（見第3536號他卷第38頁），此有廖存羲、林月晏保
    險資料查詢、胡恩悠手寫收據4份在卷可佐（見第12592號他
    卷第349至383頁、第3536號他卷第65至69、79頁），堪認被
    告侵占如附表二「侵占金額欄」所示金額屬實。公訴意旨認
    被告就附表二編號1至4所示保險契約侵占金額為211萬7,668
    元、249萬6,200元、109萬2,340元、65萬3,550元（詳見起
    訴書附表），此部分並經公訴檢察官當庭更正依序為65萬3,
    550元、211萬7,668元、249萬6,200元、109萬2,340元，惟
    上開更正金額仍有錯誤，應係誤載，爰逕予更正，附此敘明
    。
　㈢綜上所述，本案事證明確，被告犯行均堪認定，各應依法論
    科。
三、論罪科刑
  ㈠按侵占業務上持有物之罪，以其所侵占之他人之所有物係因
    執行業務而持有為構成要件，若非因執行業務而係基於租賃
    關係持有他人之物，縱予侵占，仍與該罪之構成要件不符，
    祇能論以普通侵占罪（最高法院71年度台上字第7705號判決
    意旨參照）。次按侵占業務上持有物之罪，以其所侵占之他
    人所有物，係因執行業務而持有為成立要件。若在其執行業
    務範圍之外，另受委任，而持有他人所有物予以侵占者，即
    不能遽依侵占業務上持有物之罪相繩（最高法院76年度台上
    字第2107號判決意旨參照)。被告雖為三商美邦公司之保險
    業務員，惟其工作職掌及業務並不包含向客戶收取以續期保
    險費等情，為被告所自承（見第3536號他卷第40頁），業經
    證人陳彥榮於偵訊中陳述明確（見第3536號他卷第10、39頁
    ），並有三商美邦公司提出保險業務員管理規則等業務員相
    關規範資料1份在卷可證（見第3536號他卷第101至120頁）
    ，可徵被告非基於擔任保險業務員之工作職掌及業務向被害
    人林月晏收取除首期保險費外之上述款項，被告應係單純基
    於私人情誼關係受被害人林月晏之委託而為之收款，自非基
    於業務關係而持有之，故不構成業務侵占罪。
  ㈡被告行為後，刑法第335條於108年12月25日修正公布，於同
    年月27日施行。按修正前刑法第335條第1項規定：「意圖為
    自己或第三人不法之所有，而侵占自己持有他人之物者，處
    5 年以下有期徒刑、拘役或科或併科1000元以下罰金。」，
    罰金數額依刑法施行法第1條之1第2項本文，就所定數額提
    高為30倍。修正後刑法第335條第1項規定：「意圖為自己或
    第三人不法之所有，而侵占自己持有他人之物者，處5 年以
    下有期徒刑、拘役或科或併科3 萬元以下罰金。」。是上開
    修正規定僅係將罰金依刑法施行法第1 條之1 第2 項本文，
    修正提高30倍，以增加法律明確性，罪刑並無變更，於本案
    尚不生新舊法比較之問題，而應依一般法律適用原則，適用
    裁判時法。
  ㈢核被告所為，就犯罪事實欄㈠所示所為，係犯刑法第335條第
    1項之侵占罪；另就犯罪事實欄㈡所示所為，均係犯刑法第3
    35條第1項之侵占罪、刑法第216條、第210條之行使偽造私
    文書罪。
  ㈣被告就犯罪事實欄㈡所示個別3次剪貼「孟嘉仁」印文而偽造
    「孟嘉仁」印文之行為，均為偽造私文書即送金單之階段行
    為；而其偽造私文書後持以行使，其偽造之低度行為，各應
    為行使之高度行為吸收，均僅論以行使偽造私文書罪。
  ㈤被告就犯罪事實欄㈡所犯侵占、行使偽造私文書犯行，各係
    以一行為觸犯數罪名，均為想像競合犯，依刑法第55條規定
    ，均應從一重之行使偽造私文書罪處斷。
  ㈥被告所犯上開各罪，在時間差距上可以分開，且犯意各別，
    行為互異，在刑法評價上各具獨立性，應分論併罰。
  ㈦爰以行為人之責任為基礎，審酌被告為三商美邦公司保險業
    務員，為填補個人損失，竟於基於情誼關係向被害人林月晏
    收取如附表一所示款項，並依約定給付利息及其他約定款項
    或繳納首期保險費後，分別將剩餘款項即附表二所示金額侵
    占入己，挪為投資使用，復偽造如附表二編號2至4所示送金
    單交付被害人林月晏而行使之，所為罔顧被害人林月晏之信
    賴及造成被害人林月晏相當程度財產損失，並損及三商美邦
    公司信譽及管理客戶保險費收取之正確性，被告法治觀念實
    有不足，所為亦屬不該；考量被告坦承犯行之犯後態度，雖
    有調解意願，惟因雙方對於調解給付方式、分期給付金額無
    共識，而未能達成調解之情形（見本院卷第133至136、143
    頁），兼衡被告之智識程度、生活狀況（詳如本院卷第71至
    72、158頁）等一切情狀，分別量處如主文所示之刑。
  ㈧按關於數罪併罰之案件，如能俟被告所犯數罪全部確定後，
    於執行時，始由該案犯罪事實最後判決之法院所對應之檢察
    署檢察官，聲請該法院裁定之，無庸於每一個案判決時定其
    應執行刑，則依此所為之定刑，不但能保障被告（受刑人）
    之聽審權，符合正當法律程序，更可提升刑罰之可預測性，
    減少不必要之重複裁判，避免違反一事不再理原則情事之發
    生（最高法院110年度台抗大字第489號刑事大法庭裁定意旨
    參照）。依上開說明，本院就被告所犯本案數罪，爰不予併
    定其應執行刑，嗣就其所犯數罪全部確定後，再由檢察官依
    法聲請法院裁定應執行刑，以保障被告權益及符合正當法律
    程序要求。
  ㈨辯護人雖為被告辯以：請求給予被告緩刑宣告等語（見本院
    卷第159頁）。查被告雖未曾因故意犯罪受有期徒刑以上刑
    之宣告，有臺灣高等法院被告前案紀錄表1份在卷可憑（見
    本院卷第161頁），惟查，被告尚非智慮淺薄之人，竟自105
    年間至107年間，先後侵占如附表二所示款項，金額非少，
    最多可達237萬餘元，對他人財產權侵害程度難認輕微，且
    被告尚未能與告訴人三商美邦公司達成調解之情形，已如前
    述；又本院考量其個人狀況及綜參其他量刑因素，而予以宣
    告如主文所示之刑，已屬從寬。是本院審酌上情及被告上開
    犯罪情節，認本件尚無暫不執行被告刑罰為適當之情事，故
    不予宣告緩刑。
四、沒收
　㈠按刑法施行法第10條之3規定：「中華民國104年12月17日及1
    05年5月27日修正之刑法，自105年7月1日施行（第1 項）。
    105年7月1日前施行之其他法律關於沒收、追徵、追繳、抵
    償之規定，不再適用（第2 項）。」。次按修正後刑法第2
    條第2項規定：「沒收、非拘束人身自由之保安處分適用裁
    判時之法律。」。就犯罪事實欄㈠所示部分，被告行為後，
    刑法有關沒收部分之條文業於104年12月17日修正增訂，於1
    04年12月30日公布，並自105年7月1日起施行。於新法施行
    後，關於沒收之法律效果，應一律適用裁判時法即新法之規
    定，無庸為新舊法比較，合先敘明。
　㈡按偽造之印章、印文或署押，不問屬於犯人與否，沒收之，
    刑法第219 條已有明定，復按刑法第219 條之規定係採義務
    沒收主義，凡偽造之印章、印文或署押，不論是否屬於犯人
    所有，亦不論有無搜獲扣案，苟不能證明其已滅失，均應依
    法宣告沒收（最高法院94年度台上字第3518號判決意旨參照
    ）。被告於如附表二編號2至4所示送金單上以剪貼、影印方
    式偽造之「孟嘉仁」印文，應依刑法第219條規定宣告沒收
    。至如附表二編號2至4所示送金單既已交付予被害人林月晏
    收受，非屬被告所有，爰均不予宣告沒收。
　㈢按犯罪所得，屬於犯罪行為人者，沒收之。前二項之沒收，
    於全部或一部不能沒收或不宜執行沒收時，追徵其價額。犯
    罪所得已實際合法發還被害人者，不予宣告沒收或追徵，刑
    法第38條之1第1項、第3項、第5項分別定有明文。所謂實際
    合法發還，是指因犯罪而生民事或公法請求權已經被實現、
    履行之情形而言，不以發還扣押物予原權利人為限，其他如
    財產犯罪，行為人已依和解條件履行賠償損害之情形，亦屬
    之（最高法院110年度台上字第1673號判決意旨參照）。經
    查，被告侵占如附表二「侵占金額欄」所示款項，均為被告
    之犯罪所得，業經認定如前；又三商美邦公司先行賠償被害
    人林月晏所受損害並簽立債權轉讓契約，並收到華南產物保
    險公司之員工誠實保證保險之保險給付乙節，業經告訴代理
    人吳其昀於本院準備程序中陳述在卷（見本院卷第143頁）
    ，且有和解與債權轉讓聲明同意書2份附卷可稽（見第3536
    號他卷第89、91頁），惟此係三商美邦公司、華南產物保險
    公司先為賠償或給付，並由三商美邦公司、華南產物保險公
    司取得因本案犯罪所生之債權而已，而被告事實上亦尚未賠
    償任何款項，難認本案因犯罪而生之民事請求權已被實現，
    是以，就被告上開犯罪所得，均應依刑法第38條之1第1項、
    第3項宣告沒收，於全部或一部不能沒收或不宜執行沒收時
    ，追徵其價額。
　㈣就被告上開宣告多數沒收，依刑法第40條之2第1項規定，併
    執行之。
據上論斷，應依刑事訴訟法第273條之1第1項、第299條第1項前
段，刑法第210條、第216條、第335條第1項、第55條、第219條
、第38條之1第1項、第3項、第40條之2第1項，刑法施行法第1條
之1第1項，判決如主文。
本案經檢察官李基彰提起公訴，檢察官陳君瑜、林卓儀到庭執行
職務。
中　　華　　民　　國　　110 　年　　12　　月　　8 　　日
                  刑事第五庭    法　官  李怡真
以上正本證明與原本無異。
如不服本判決應於收受送達後20日內向本院提出上訴書狀，並應
敘述具體理由；其未敘述上訴之理由者，應於上訴期間屆滿後20
日內向本院補提理由書（均須按他造當事人之人數附繕本）「切
勿逕送上級法院」。
告訴人或被害人如不服判決，應備理由具狀向檢察官請求上訴，
上訴期間之計算，以檢察官收受判決正本之日起算。
　　　　                        書記官  林怡君
中　　華　　民　　國　　110 　年　　12　　月　　9 　　日
附錄本案論罪科刑法條全文：
中華民國刑法第335條
意圖為自己或第三人不法之所有，而侵占自己持有他人之物者，
處5年以下有期徒刑、拘役或科或併科3萬元以下罰金。
前項之未遂犯罰之。

中華民國刑法第210條
（偽造變造私文書罪）
偽造、變造私文書，足以生損害於公眾或他人者，處5年以下有
期徒刑。

中華民國刑法第216條
（行使偽造變造或登載不實之文書罪）
行使第210條至第215條之文書者，依偽造、變造文書或登載不實
事項或使登載不實事項之規定處斷。


附表一：（時間：民國；金額：新臺幣）
編號 要保人與被保險人 保單號碼 保單生效日 首期保險費 （元） 收款時間、金額（元） 備註 1 廖存羲 000000000000 【6年繳費祥富增額終身壽險】 103年11月27日 14萬9,310 104年12月至105年1月間 ⒈計算式：149,310×5＝746,550元 ⒉首期為廖存羲自繳，胡恩悠僅向林月晏收取5期保險費。      74萬6,550  2 林月晏 000000000000 【6年繳費鑫倍利終身保險】 105年8月22日 49萬9,580 105年7月1日 ⒈計算式：499,580×6＝2,997,480元 ⒉胡恩悠先收取6期保險費後，林月晏始簽立保險契約。      299萬7,480  3 林月晏 000000000000 【6年繳費增富貴美元利率變動型終身保險】 107年1月19日  56萬3,270 （美元1萬9,558元） 107年1月3日 ⒈計算式：19,558×28.8×5＝2,816,352元 ⒉首期保險費為林月晏自繳（扣繳）。 ⒊胡恩悠向林月晏收取5期保險費後，林月晏始簽立保險契約。 ⒋左列金額係依照1美元等於新臺幣28.8元之匯率換算。      281萬6,352  4 林月晏 000000000000 【6年繳費祥威利利率變動型增額終身壽險】 107年10月17日 25萬6,468 107年7月20日 ⒈計算式：256,468×6＝1,538,808元 ⒉胡恩悠收取6期保險費後，林月晏始簽立保險契約。      153萬8,808  


附表二：（時間：民國；金額：新臺幣）
編號 保單號碼 偽造送金單編號 偽造印文 侵占金額（元） 計算式及說明 1 000000000000  （無） （無） 671,895 ⒈收取款項：746,550元 ⒉4年按收取金額乘以2.5％年利息： 　746,550×2.5％×4＝74,655元 ⒊侵占金額： 　746,550－74,655＝671,895元       2 000000000000  No00000000 左列送金單之總經理欄「孟嘉仁」印文2枚 1,980,960 ⒈收取款項：2,997,480元 ⒉繳納首期保險費499,580元 ⒊5年按收取金額乘以2.5％年利息： 　⑴2,997,480×2.5％＝74,937 　⑵為計算方便，胡恩悠與林月晏同意以75,000元為計算基礎，故5年利息為75,000×5＝375,000元 ⒋此保險契約每年給予被保險人年度末生存滿期保險金，逐年增加至65,836元。胡恩悠與林月晏約定每年補足生存滿期保險金與65,836元差額，胡恩悠分別交付下列3年差額款項： 　⑴65,836－9,362＝56,474元 　⑵65,836－18,422＝47,414元 　⑶65,836－27,784＝38,052元 　⑴⑵⑶共計141,940元　 ⒌侵占金額： 　2,997,480－（499,580＋375,000＋141,940）＝1,980,960元       3 000000000000  No00000000 左列送金單之總經理欄「孟嘉仁」印文2枚 2,378,852 ⒈收款金額2,816,352元 ⒉保險費總額：3,379,622.4元 　19,558×28.8×6＝3,379,622.4元 ⒊5年按保險費總額乘以2.5％年利息： 　為計算方便，胡恩悠與林月晏同意以3,500,000元為計算基礎，故5年利息為3,500,000×2.5％×5＝437,500元 ⒋侵占金額： 　2,816,352－437,500＝2,378,852元       4 000000000000  No00000000 左列送金單之總經理欄「孟嘉仁」印文2枚 1,089,989 ⒈收款金額1,538,808元 ⒉繳納首期保險費256,468元 ⒊5年按保險費總額乘以2.5％年利息： 　1,538,808×2.5％×5＝192,351元 ⒋侵占金額： 　1,538,808－256,468－192,351＝1,089,989元       

附表三：
編號 犯罪事實 主文  備註   宣告刑及罪名 沒收  1 犯罪事實欄㈠即附表二編號1 胡恩悠犯侵占罪，處有期徒刑柒月。 未扣案犯罪所得新臺幣陸拾柒萬壹仟捌佰玖拾伍元沒收，於全部或一部不能沒收或不宜執行沒收時，追徵其價額。 即起訴書附表編號1所示 2 犯罪事實欄㈡即附表二編號2 胡恩悠犯行使偽造私文書罪，處有期徒刑壹年貳月。 未扣案如附表二編號2「偽造印文」欄所示偽造印文均沒收；未扣案犯罪所得新臺幣壹佰玖拾捌萬零玖佰陸拾元沒收，於全部或一部不能沒收或不宜執行沒收時，追徵其價額。 即起訴書附表編號2所示 3 犯罪事實欄㈡即附表二編號3 胡恩悠犯行使偽造私文書罪，處有期徒刑壹年肆月。 未扣案如附表二編號3「偽造印文」欄所示偽造印文均沒收；未扣案犯罪所得新臺幣貳佰參拾柒萬捌仟捌佰伍拾貳元沒收，於全部或一部不能沒收或不宜執行沒收時，追徵其價額。 即起訴書附表編號3所示 4 犯罪事實欄㈡即附表二編號4 胡恩悠犯行使偽造私文書罪，處有期徒刑拾月。 未扣案如附表二編號4「偽造印文」欄所示偽造印文均沒收；未扣案犯罪所得新臺幣壹佰零捌萬玖仟玖佰捌拾玖元沒收，於全部或一部不能沒收或不宜執行沒收時，追徵其價額。 即起訴書附表編號4所示